【裁判字號】    94,家抗,10
【裁判日期】    950331
【裁判案由】    選任遺產管理人
【裁判全文】
臺灣嘉義地方法院民事裁定  94年度家抗字第10號
抗  告  人  財政部國有財產局台灣南區辦事處嘉義分處
法定代理人  乙○○
相  對  人  合作金庫銀行股份有限公司
法定代理人  丙○○
訴訟代理人  甲○○
上列抗告人因相對人就被繼承人王大千指定遺產管理人事件，對
於民國九十四年十一月二日本院九十四年度財管字第二六號裁定
提起抗告，本院裁定如下：
    主  文
抗告駁回。
抗告程序費用由抗告人負擔。
    理  由
一、按先順序繼承人均拋棄其繼承權時，由次順序之繼承人繼承
    ，其次順序繼承人有無不明或第四順序之繼承人均拋棄其繼
    承權者，準用關於無人承認繼承之規定；又按繼承開始時，
    繼承人之有無不明者，由親屬會議於一個月內選定遺產管理
    人，並將繼承開始及選定遺產管理人之事由，向法院報明；
    又按第一千一百七十八條所定之期限屆滿，無繼承人承認繼
    承時，其遺產於清償債權，並交付遺贈物後，如有賸餘，歸
    屬國庫；又按繼承人有無不明而不能依民法第一千一百七十
    七條選定遺產管理人時，得由利害關係人聲請法院選任之，
    民法第一千一百七十六條第六項、第一千一百七十七條、第
    一千一百八十五條及第一千一百七十八條第二項分別定有明
    文。
二、本件聲請人即相對人於原審法院聲請意旨略稱：被繼承人王
    大千（男，民國○○○年○○月○○日生，身分證統一編號
    ：Ｚ000000000號，生前住嘉義縣水上鄉寬士村一
    鄰崎子頭三七之一二號）於九十三年十一月十二日死亡，遺
    留有財產，其繼承人均拋棄繼承，現已無繼承人，復無人擔
    任被繼承人王大千之遺產管理人，而被繼承人王大千尚有遺
    產債務，積欠聲請人新台幣（以下同）三百八十萬元，聲請
    人為利害關係人，爰聲請選任被繼承人之遺產管理人等語，
    並提出他項權利證明書、抵押權設定契約書影本各乙份、借
    據影本二份、金融卡借款契約書影本一份、土地建物謄本影
    本一份、除戶謄本一份、本院九十三年度繼字第八八八號民
    事庭函等件為證。
三、原審法院裁定略稱：被繼承人王大千之繼承人皆已拋棄繼承
    權，且未依民法第一千一百七十七條之規定選定遺產管理人
    ，足徵其等對被繼承人王大千遺產之處置已漠不關心。而被
    繼承人之遺產，倘無人承認繼承時，將於清償債權，交付遺
    贈物後，歸屬國庫，為使被繼承人遺產之處置順利進行，爰
    依利害關係人即聲請人之聲請，認為選任財政部國有財產局
    台灣南區辦事處嘉義分處為被繼承人王大千之遺產管理人為
    適當。
四、抗告意旨略稱：（一）抗告人聲請閱卷後，發現卷內相對人
    所附之資料並無繼承系統表，亦無全戶戶籍資料，所提出之
    台灣嘉義地方法院九十四年八月十八日嘉院雲民清九十三繼
    字第八八八號函僅能證明有王永世、王連秀、王素蘭、王元
    一、王正平、王正中等六人拋棄繼承，但王大千共有多少法
    定繼承人實難以得知，單憑相對人之陳述，如何認定王大千
    之全體繼承人均已拋棄繼承，原審對此不查及逕予裁定指定
    抗告人為遺產管理人，於法實有未合之處。（二）按司法院
    七十四年十月十五日台廳一字第○五七八六號函示第二項第
    參款：「嗣後各地方法院受理有關無人承認繼承遺產管理事
    件時，先順序繼承人均拋棄繼承，其次順序繼承人有無不明
    而應准用關於無人承認繼承之規定時，應先審核可否依民法
    第一千一百七十七條規定選定遺產管理人。如無法選定遺產
    管理人者，因此類拋棄繼承事件，多屬遺債大於遺產，形同
    破產，儘量避免選任國有財產局為遺產管理人」，且本案既
    可能屬於遺債大於遺產之虞，則依據上開司法院之函示應儘
    量避免選任國有財產局為遺產管理人，原裁定之選任實有未
    當。（三）抗告人係國庫之管理機關，而國庫對於無人承認
    繼承之遺產向有期待權，因此於被繼承人尚有剩餘遺產得以
    歸屬國庫之情形下，選任抗告人為遺產管理人方有實益，但
    審究本案繼承人之遺債大於遺產，若選任抗告人為遺產管理
    人，抗告人仍須盡善良管理人之責任為其管理遺產、處理債
    務問題，其間所將耗費之人力、時間實難以金錢衡量，且管
    理期間所須之花費亦由國庫代為墊付，而若落得其遺產不足
    以清償，不僅國庫利益受損，更甚者，豈非造成浪費國家資
    源於少數特定人之不公現象，且依現行法並無拋棄繼承之繼
    承人不可擔任遺產管理人之規定，被繼承人王大千之債務連
    帶保證人江彥和對本件之債權債務關係最為知悉，故應以被
    繼承人王大千之連帶保證人江彥和或有意願之律師為擔任為
    宜，抗告人無意願擔任遺產管理人，爰提起抗告，求為廢棄
    原裁定云云。經查：
（一）被繼承人王大千於九十三年十一月十二日死亡，當時並無
      配偶，其父母為王永世、王連秀，育有子女三名，分別為
      王正、王正平、王正中，並有兄姐王素蘭、王元一，有繼
      承系統表一份、戶籍謄本四份、戶籍登記簿謄本一份附於
      本院九十三年度繼字第八八八號卷可資為證，業經本院依
      職權調閱該卷查明屬實，既被繼承人王大千之子女、父母
      、兄弟姊妹均已拋棄繼承，且經本院准許備查，無任何證
      據證明被繼承人王大千尚有其他繼承人，聲請人聲請本院
      選任遺產管理人，於法並無不合。
（二）依司法院前述函示，僅謂儘量避免選任抗告人為遺產管理
      人，並非謂不得選任其為遺產管理人，無非著眼於國有財
      產之考量，對於法院亦無拘束力。又被繼承人王大千生前
      之債權債務關係及有關產權證明文件，抗告人得依其他方
      式獲悉或取得，或依舉證責任分配方式辨識其證件之真偽
      ，於其管理遺產上並無困難，江彥和雖為連帶保證人而有
      利害關係，惟其並非被繼承人之親屬，難認其對於被繼承
      人王大千之財產狀況較抗告人惟清楚，亦無任何證據證明
      其具有管理遺產之能力，自難期其將來執行職務能克盡職
      守，公正客觀或配合處理，以善盡管理人之職務。
（三）另按被繼承人之遺產，於遺產管理人完成清償債權並交付
      遺贈物等清算程序前，是否有賸餘，尚無從明確知悉。而
      依上述說明，各順序之繼承人均拋棄繼承者，其剩餘財產
      歸屬國庫，而抗告人為國庫之綜理機關，為國有財產法第
      九條第二項所明定，其備有財產管理之專才，雖其經費支
      出屬國家資源，但保護無人繼承財產之債權人之權利，亦
      屬政府之義務，況遺產縱無賸餘，因被繼承人王大千遺有
      不動產，遺產管理人墊付之管理費用，於遺產處分時自可
      先請求歸墊，故由抗告人擔任王大千之遺產管理人，國庫
      亦不致因墊付費用而受損害。故本院認關於遺產管理人實
      際運作，仍以選任國有財產局為遺產管理人較為妥適。原
      審選任抗告人為遺產管理人，參酌非訟事件法第一百四十
      九條第三項規定，並無不合。
六、綜上所述，原審法院選任抗告人為被繼承人之遺產管理人，
    並無不合，抗告意旨聲明廢棄原裁定，非有理由，應予駁回
    。
七、據上論結，本件抗告為無理由，爰依非訟事件法第二十一條
    第二項，第四十六條，民事訴訟法第四百九十五條之一第一
    項、第四百四十九條第一項、第七十八條、第九十五條，裁
    定如主文。
中    華    民    國    95    年    3    月    31    日
                  家事法庭審判長法  官     曾文欣
                                法  官     柯月美
                                法  官     康存真
以上正本證明與原本無異
中    華    民    國    95    年    3    月    31    日
                                書記官     王佩湘


司法院資訊處製作；財團法人民間司法改革基金會備份。
